【裁判字號】    90,上訴,626
【裁判日期】    900612
【裁判案由】    貪污治罪條例等
【裁判全文】
臺灣高等法院高雄分院刑事判決                      九十年度上訴字第六二六號
    上  訴  人
    即  被  告  甲○○
    選任辯護人  康進益  律師
                王國論
右上訴人因貪污等案件，不服台灣高雄地方法院八十九年度訴字第二八九一號中華民
國九十年三月八日第一審判決（起訴案號：台灣高雄地方法院檢察署八十九年度偵字
第二五二二六號），提起上訴，本院判決如左：
    主  文
上訴駁回。
    事  實
一、甲○○自民國七十二年十一月二十日起擔任台灣台北看守所雇用管理員，嗣於八
    十五年七月一日，由台灣台北看守所調任台灣高雄女子監獄（設於高雄縣大寮鄉
    內坑村淑德新村一號，下稱高雄女監）管理員，負責辦理受刑人之金錢及物品保
    管業務，又高雄女監因毒品危害防制條例之施行，自八十七年七月一日起兼辦戒
    治業務，甲○○自上開時間起亦辦理受戒治人戒治費用之繳納收款業務，為依據
    法令從事於公務之人員。高雄女監受刑人入出監（包括新收、還押、期滿、假釋
、停止戒治、借提、移監等）業務均由總務科名籍股負責辦理，相關資料由名籍
    股不定時間彙整後呈核備查，惟名籍股未將受刑人入出監名冊送交出納室及會計
    室作橫向之勾稽對帳，甲○○於承辦上開業務時，認有機可趁，乃基於意圖為自
    己不法所有，並侵占其職務上持有之非公用財物與登載不實公文書之概括犯意，
    自八十七年五月八日起至八十八年十二月二十三日止，連續在高雄女監總務科辦
    公室內，利用高雄女監接受各法院、檢察署借提受刑人至他處或該監辦理新收、
    期滿、假釋、停止戒治、移監、還押受刑人時，經獄方通知其為受刑人準備受刑
    人之金錢、衣物讓受刑人於離監時帶離，或於受刑人入監時，收取受刑人帶入之
    現金以「保管金」名義保管之機會，變易持有為所有之意思，侵占其職務上所保
    管受刑人之保管金之非公用私有財物，致生損害於受刑人及高雄女監對於受刑人
    保管金管理之正確性。其方式如下：
１、受刑人進入高雄女監時，甲○○負責收取受刑人所帶入之現金，列為保管金，登
    載於(一)受刑人保管金、勞作金手摺（交由受刑人保管）(二)合作社保管金、勞作金
    分戶卡（交由合作社保管，以便受刑人消費時，從中扣款）(三)台灣高雄女子監獄
  收入保管金清單（以手寫）等三種文件，其後再由甲○○製作(四)台灣高雄女子監
    （所）攜入保管金明細表（以電腦打字），送交總務科長、會計室、機關首長核
    備，甲○○即利用此機會，於前述(一)受刑人保管金、勞作金手摺(二)合作社保管金
    、勞作金分戶卡上登載受刑人實際攜入之金額，惟於其職務上製作之前開(三)台灣
    高雄女子監獄收入保管金清單(四)台灣高雄女子監（所）攜入保管金明細表上則偽
    造登載較少之金額（例如收入一萬元，登載五千元，從中侵占五千元）。俟受刑
    人出監前，接獲總務科名籍股通知辦理出監時，私下再補足其侵占之金額，受刑
    人因前述(一)受刑人保管金、勞作金手摺(二)合作社保管金、勞作金分戶卡所載金額
    並無短少，故未查覺。
２、受刑人因其他案件審理上之必要被借提至其他監所以便出庭或移監時，甲○○需
    將其保管之受刑人保管金與勞作金一併交由受刑人帶離，惟附表一所示受刑人並
    未被借提或移監，甲○○竟以「借提支出」方式，於台灣高雄女子監獄保管金單
    項支出明細表上偽造附表一所示受刑人已被借提或離監名義，並於高雄女監支出
    保管金勞作金預付勞作金清單及前述台灣高雄女子監獄收入保管金單項支
    出明細表虛偽登載受刑人「借提」，並冒充如附表一所示之受刑人，在高雄女監
    支出保管金勞作金預付勞作金清單上，偽捺其本人指印，再交送不知情之
    會計室，由會計室製作支出傳票交予總務科之出納室，由出納人員將該受刑人應
    帶離之金額簽發同面額之支票，交由甲○○簽收，再由出納人員兌領後，將現金
    交予甲○○本人，甲○○即侵占該筆現款。嗣於八十八年九月二十一日，台灣地
    區發生九二一大地震，高雄女監發動受刑人樂捐，由監獄自受刑人存放在監獄中
    之保管金、勞作金中扣除，惟因部分受刑人之保管金已遭甲○○侵占挪用，為使
    受刑人之帳目達成平衡，甲○○乃連續偽造勞作金單項支出明細表，虛增被其侵
    占保管金、勞作金之受刑人樂捐之金額，以彌補前述被其以「借提支出」名義侵
    占之款項，藉以達成形式上帳目之平衡。總計甲○○以上述手法侵占如附表一所
    示張曉珊等二百十二名受刑人、受戒治人之款項共計三百五十六萬七千七百六十
    四元。
二、甲○○承同一侵占職務上持有之非公用私有財物之概括犯意，自八十七年十一月
    二十六日起至八十八年十二月十七日止，利用其兼辦戒治業務，於受戒治人戒治
    完畢後，由其向受戒治人收取戒治費用再繳交國庫之機會，侵占自受戒治人之保
    管金扣繳之戒治費用。其方式如下：受戒治人出監前，先由高雄女監各單位依據
    法務部規定之收費標準，按受戒治期間長短，於受戒治人離所時，結算受戒治人
    應繳納之各項費用，製作台灣高雄女子戒治所受戒治人戒治費用計算表，再交由
    甲○○製作受戒治人戒治費用繳納通知單共四聯，其中第一聯由甲○○保管，第
    二聯交由受戒治人，第三聯交會計室，第四聯交出納室，受戒治人需以前述保管
    金扣抵戒治費用，如足以扣抵，餘額則發還受戒治人，如不足以扣抵，除預留一
    千元予受戒治人作車馬費、膳食費外，其餘不足部分再通知受戒治人於出監後四
    十五日內，以劃撥方式繳納或親自至高雄女監繳納現金。受戒治人如於前開四十
    五日期限內仍未繳交積欠之戒治費用即發函催繳，催繳二十天後如未繳交，即移
    送法院或檢察署辦理催繳。然甲○○於辦理扣除保管金繳納戒治費用之後，利用
    高雄女監總務科名籍股、會計室及出納室三單位間，就受戒治人繳納之戒治費用
    ，未做橫向勾稽對帳之漏洞，未依規定於五日內送交出納人員開立自行收納統一
    收據送會計室製作傳票繳交國庫，亦未將戒治費用繳納通知單第三、四聯交予會
    計室及出納室，致會計室、出納室並不知受戒治人已戒治完畢出所及已自保管金
    中扣除繳納戒治費用，甲○○即將該筆款項予以侵占花用，總計侵占如附表二所
    示受戒治人王秀蓮等一百十二名受戒治人之戒治費用共計一百二十二萬四千二百
    六十二元。
三、嗣於八十八年十月十二日至同年月十四日，審計部派員至高雄女監抽查該監八十
    八年度財務收支暨決算業務時，發現戒治費用有遲延繳納情事，該監會計室、總
    務科會同甲○○於八十八年十月二十日開始清查，甲○○於犯罪後，於八十八年
    十二月二十二日、二十四日、二十七日、二十八日、三十一日及八十九年一月五
    日分次將戒治費用繳納通知單及受戒治人費用一併繳交國庫，另甲○○獲悉高雄
    女監將全面清查其所經辦之受戒治人戒治費用及受刑人之保管金、勞作金業務，
    乃於八十八年十二月二十三日向高雄女監總務科長及典獄長坦承上開侵占犯行，
    並於八十九年一月六日起至同年月十六日將前述侵占所得全部自動繳交高雄女監
    。
四、案經高雄女監函送台灣高雄地方法院檢察署，並由台灣高雄地方法檢察署指揮法
    務部調查局南部地區機動工作組查獲移送起訴，甲○○於八十九年十月四日法務
    部調查局南部機動工作組調查訊問時，自白犯罪。
    理  由
一、前開犯罪事實，業據被告甲○○迭於法務部調查局南部機動工作組、台灣高雄地
    方法院檢察署檢察官偵訊、原審及本院審理時供承不諱（參偵查卷第二二三頁至
    第二三一頁、第二五一頁至第二五六頁、原審九十年二月二十二日審判筆錄），
    核與證人即高雄女監總務科科長林國榮、會計室主任陳月英、出納吳紅如、名籍
    股股長李坤維於法務部調查局南部機動工作組及台灣高雄地方法院持檢察署檢察
    官偵訊中所供情節相符（參台灣高雄地方法院檢察署八十九年度他字第二九○號
    偵查卷第一四七頁至第一五○頁、第二○二頁至第二二二頁），復有被告侵占款
    項所登載之台灣高雄女子監獄收入保管金清單、支出清單、保管金單項支出明細
    表、勞作金單項支出明細表、受戒治人戒治費用繳納清單及高雄女監製作之支出
    傳票、受戒治人戒治費用計算表、簽呈等在卷可資佐證，被告犯行洵堪認定。
二、按自首以對於未發覺之罪投案而受裁判為要件，至其方式雖不限於自行投案，即
    託人代理自首或向非偵查機關請其轉送，亦無不可，但須有向該管司法機關自承
    犯罪而受裁判之事實，始生效力，若於犯罪後，僅向被害人或非有偵查犯罪職務
    之公務員陳述自己犯罪之事實，而無受裁判之表示，即與自首之條件不符（參見
    最高法院五十年度台上字第六十五號判例）。經查：審計部於八十八年十月十二
    日至同年月十四日派員至高雄女監抽查該監八十八年度財務收支暨決算業務時，
    發現戒治費用有遲延繳納情事，該監會計室、總務科會同被告開始清查受戒治人
    戒治費用繳納業務，嗣被告獲悉高雄女監將全面清查其所經辦之業務，乃於八十
    八年十二月二十三日向高雄女監總務科長及典獄長說明本件侵占犯行等情，雖據
    證人即高雄女監總務科長林國榮、證人即高雄女監會計主任陳英月到庭證述屬實
    （本院九十年五月二十三日訊問筆錄），惟高雄女監總務科長及典獄長僅有司法
    行政權，並無偵查權限，自非偵查機關，被告向該監總務科長及典獄長坦認犯行
    ，尚難與向偵查機關自首犯行可比，而被告於八十九年一月二十日向高雄女監書
    立之自白書僅記載：因業務移交而整理帳冊時出現部份帳款差距之錯誤，須細心
    交接清楚，以免日後造成責任問題，將全力處理業務交接等文句，被告並無接受
    裁判之表示，高雄女監政風室於八十九年二月二十九日以「焦員自白書承認業務
    流程有缺失，於辦理物品及帳冊清冊整理時，發現部份帳款差距而向長報告須細
    心交接清楚致有延遲，由焦員協助會計室全面列印清查發現自八十七年五月至八
    十八年十二月有收容人林秀珍等二百四十九名計三百三十萬零九千五百零三元有
    挪支現象。焦員非會計專長承辦保管及兼辦戒治所戒治費收取業務工作艱巨，當
    被發現異狀時亦十分配合清查工作，惟因查有挪支可疑現象，建請移請察查。」
    ，有自白書及政風室簽呈可佐（偵查卷第一四一、一四二頁），由該自白書及政
    風室簽呈內容所示，被告確已努力配合高雄女監之清查工作，惟被告並無受裁判
    之意思，而高雄女監於八十九年三月三日以高女監明政字第六三號函將被告移請
    台灣高雄地方法院檢察署察查，並非基於被告表明願受裁判，而係機關發覺犯罪
    後之檢舉，被告雖已向高雄女監之主管自白其犯罪事實並繳交其侵占之款項，惟
    並未自動促請機關將其轉送偵查機關而接受裁判，即與自首之要件不符。被告辯
    稱其為自首云云，核無可採。
三、被告於八十五年七月一日起係擔任高雄女監管理員，負責辦理受刑人之金錢及物
    品保管業務，並自八十七年七月一日起，因高雄女監因毒品危害防制條例之施行
    兼辦戒治業務，被告亦兼辦理受戒治人戒治費用之繳納收款業務，為依據法令從
    事公務之人員。其利用職務上機會，連續行使偽造保管金清單、保管金明細表及
    支出清單，以連續侵占其職務上所持有非公用私有財物，核其所為係刑法第二百
    十六條、第二百十三條行使偽造公文書罪及貪污治罪條例第六條第一項第三款依
    法令從事公務之人員侵占職務上持有之非公用私有財物罪。又按捺指印於客觀上
    足以表明以捺指印以代替簽名之意，有使人誤信為被冒用人之真正指印之虞，應
    屬偽造署押。被告於支出清單上以其本人之指印代替受刑人，其偽造署押之行為
    ，為偽造公文書之部分行為，其偽造公文書後復持以行使，偽造之低度行為應為
    行使之高度行為所吸收，均不另論罪。另被告先後多次侵占職務上持有之公用私
    有財物罪及行使偽造公文書之犯行，時間緊接，手段相若，顯係基於概括犯意，
    而觸犯構成要件相同之罪名，應各依連續犯以一罪論，並加重其刑。又被告所犯
    上述各罪間有方法結果之牽連關係，為牽連犯，應從較重之貪污治罪條例第六條
    第一項第三款處斷。再按貪污治罪條例第八條第二項前段規定「犯第四條至第六
    條之罪，在偵查中自白，如有所得並自動繳交全部所得財物者，減輕其刑」。查
    本件被告已於偵查中自白犯行並自動繳交全部所有財物一情，業據證人陳英月、
    林國榮證述明確（偵查卷第一四九頁、第二○四頁），應依貪污治罪條例第八條
    第二項後段之規定減輕其刑，被告同時有刑之加重及減輕事由，應先加後減之。
四、被告犯罪事證明，原審法院依據貪污治罪條例第六條第一項第三款、第八條第二
    項前段、第十七條，刑法第十一條、第五十六條、第五十五條、第二百十三條、
    第二百十六條、第五十五條、第三十七條第二項、第二百十九條規定，並審酌被
    告為監所管理員，不知勗勉從公，竟利用其身分，侵占受刑人、戒治人之款項，
    謀取私利，雖被告犯後已坦承犯行，惟認本案若非因審計部派員查核高雄女監八
    十八年度財務收支暨決算時，始發現被告侵占款項之犯行，被告恐續為犯行，且
    參酌被告所侵占款項合計為四百七十九萬二千零二十六元，數額非微，是認實不
    宜從輕量刑等一切情狀，量處有期徒刑四年，併宣告褫奪公權三年，又敘明偽造
    於台灣高雄女子監獄支出保管金勞作金預付勞作金清單上，如附表一所示
    受刑人姓名之署押（即指印），依刑法第二百十九條規定宣告沒收。認事用法，
    核無違誤，被告上訴意旨，指摘原判決未依自首規定減刑不當，為無理由，應予
    駁回。
據上論斷，應依刑事訴訟法第三百六十八條，判決如主文。
本案經檢察官陳新慶到庭執行職務。
中    華    民    國      九十      年       六       月     十二   日
                              臺灣高等法院高雄分院刑事第六庭
                                  審判長法官  王憲義
                                        法官  張意聰
                                        法官  范惠瑩
右正本證明與原本無異。
如不服本判決，應於判決送達後十日內向本院提出上訴狀，其未述理由者並應於提
出上訴狀後十日內向本院補提理由書（應附繕本)。
                                      書記官  馬蕙梅
中    華    民    國      九十      年       六       月     十四   日
附錄本案論罪科刑主要法條：
貪污治罪條例第六條第一項第三款
有下列行為之一者，處五年以上有期徒刑，得併科新台幣三千萬元以下罰金：
三  竊取或侵占職務上持有之非公用私有器材、財物者。
                                                                  Ｊ


司法院資訊處製作；財團法人民間司法改革基金會備份。
